【裁判字號】    89,台上,1721
【裁判日期】    890728
【裁判案由】    清償借款
【裁判全文】
最高法院民事判決                              八十九年度台上字第一七二一號
    上  訴  人  乙  ○  ○
    被 上訴 人  丙○○○○
                甲  ○  ○
右當事人間請求清償借款事件，上訴人對於中華民國八十六年六月三十日台灣高等法
院高雄分院第二審判決（八十五年度上字第三一四號），提起上訴，本院判決如左：
    主  文
原判決除確定部分外，關於(一)命上訴人再給付被上訴人丙○○○○新台幣柒拾貳萬伍
仟零陸元本息、(二)駁回上訴人給付被上訴人丙○○○○超過新台幣壹拾肆萬零玖佰肆
拾壹元伍角本息之上訴、(三)駁回上訴人就被上訴人甲○○請求其給付新台幣壹佰零玖
萬陸仟伍佰捌拾壹元伍角本息之上訴及各該訴訟費用部分均廢棄，發回台灣高等法院
高雄分院。
其他上訴駁回。
第三審訴訟費用關於駁回其他上訴部分，由上訴人負擔。
    理  由
本件被上訴人主張：伊等均係已死亡林陳秀鶯之繼承人，上訴人於民國七十三年五月
間以訴外人即上訴人之岳父洪振加為人頭，向台灣中小企業銀行東高雄分行（下稱台
灣企銀）借款新台幣（下同）二百萬元，並由伊母林陳秀鶯為連帶保證人，林陳秀鶯
死亡後上開債務由伊共同繼承，嗣因上訴人屆期未清償借款，台灣企銀乃於台灣高雄
地方法院七十九年度執字第七九○七號強制執行事件中對林陳秀鶯被徵收之土地所發
放之土地補償費聲明參與分配，得款三十二萬一千一百六十五元；又上訴人於七十二
年一月間委託林陳秀鶯向台灣土地銀行美濃分行（下稱土銀美濃分行）借款二百萬元
，並提供伊母所有坐落高雄縣鳥松鄉○○○段三二五號、三二五之二號、三二五之三
號三筆土地設定二百萬元之抵押權予台灣土地銀行（下稱土銀），詎上訴人亦未代為
清償，致土銀實行抵押權，就上開強制執行事件之該土地補償費聲請參與分配，受償
二百十九萬三千一百六十三元，侵害伊因繼承所取得應繼分各二分之一之權利等情，
爰依繼承及保證、委任之法律關係求為命上訴人給付丙○○○○一百二十三萬七千五
百二十三元，給付甲○○一百二十五萬七千一百六十四元及各加付法定遲延利息之判
決（被上訴人超過上開部分之本息請求經原審為被上訴人敗訴判決未據被上訴人聲明
不服）。
上訴人則以：向台灣企銀借款二百萬元係訴外人洪振加，借款申請書之立約人亦係洪
振加，台灣企銀並將借款直接撥入洪振加之帳戶，由其提領使用；又伊未委託林陳秀
鶯向土銀借款，該二百萬元借款與伊無關，伊與訴外人黃漢宗素未謀面，不可能託其
領款，且所提取款項為一百八十一萬元並非二百萬元。況甲○○尚積欠伊三百三十二
萬六千零八十七元，被上訴人尚應分別賠償伊另案之訴訟費用一萬九千六百四十一元
，伊亦得主張抵銷等語，資為抗辯。
原審審理結果，以：查被上訴人主張：上訴人於七十三年五月間以訴外人洪振加為人
頭，向台灣企銀借款二百萬元，以伊之母林陳秀鶯為連帶保證人，嗣林陳秀鶯死亡，
由伊繼承該債務，遭債權銀行將林陳秀鶯因土地被徵收所發放之土地補償費聲明參與
分配受償三十二萬一千一百六十五元之事實，業據提出借據、保證契約書及台灣高雄
地方法院（下稱高雄地院）七十九年度執字第七九○七號強制執行事件分配表可稽，
並經高雄地院調閱該項執行卷核對無訛。又上訴人於被訴之偽造文書案件審理時亦自
承因其條件不合，只有洪振加財產符合條件，故以洪振加名義，向台灣企銀申請貸款
，洪振加係其岳父等語在卷，有台灣高等法院台南分院七十八年度上訴字第一一一二
號偽造文書案件訊問筆錄可按。證人洪振加亦於高雄地院檢察署七十四年度偵字第一
六五○七號偽造文書案件中供承：錢係乙○○拿走等語在卷。台灣企銀承辦行員陳金
齡於台灣高等法院台南分院七十九年度上更(一)字第三一號案件中證稱：上訴人以洪振
加名義向伊銀行辦理貸款等語，亦有各該筆錄影本可稽，上訴人此部分之抗辯並無可
取，被上訴人主張上訴人應依保證之法律關係償還前開代償之三十二萬一千一百六十
五元即分別給付伊十六萬零五百八十二元五角本息，依法有據。次查被上訴人主張，
上訴人於七十二年一月，委託伊母林陳秀鶯向土銀美濃分行借款二百萬元，由伊母以
系爭三筆土地設定抵押權予土銀，錢由上訴人委託黃漢宗領走，其後伊母死亡，由被
上訴人二人繼承，債權人土銀就土地補償費受償二百十九萬三千一百六十三元之事實
，已據提出七十二年一月十五日向土銀出具之二百萬元借據一紙為證。雖上訴人以前
開情詞置辯，惟代被上訴人之母林陳秀鶯辦理以系爭土地之抵押借款之土地代書張簡
清吉係上訴人所介紹，並在上訴人之店內洽談，於辦理登記後，將文件交給土銀等情
，業據張簡清吉證述在卷。且張簡清吉係於七十二年一月十一日始向高雄縣鳳山地政
事務所申請抵押權設定登記，有土地登記簿謄本可憑。上訴人亦自承系爭借款之連帶
保證人洪許惜清係上訴人岳母，而上訴人於七十二年一月九日向被上訴人之母購買系
爭土地，土地價金已全部付清，為上訴人所自認，亦有土地買賣契約書在卷可按。是
辦理抵押借款係在上訴人購買系爭土地之後，上訴人於買受系爭土地並付清價金後，
復介紹土地代書以系爭土地辦理抵押貸款，並以岳母為借款之連帶保證人，衡諸常情
，上訴人應無買受系爭土地後，仍允許出賣人以所出賣之土地辦理抵押借款之理。被
上訴人主張，系爭二百萬元之借款係伊母受上訴人之委託出面借款，應可採信，債權
人土銀係以二百萬元參與分配，本金、利息連同執行費共分配得二百十九萬三千一百
六十三元，故被上訴人依委任、繼承之法律關係請求命上訴人各給付伊每人一百零九
萬六千五百八十一元五角本息，亦無不合。被上訴人依前所述雖得各請求上訴人給付
一百二十五萬七千一百六十四元本息，惟上訴人對被上訴人甲○○有二百三十九萬五
千七百二十八元之債權，對丙○○○○亦有一萬九千六百四十一元之債權足供抵銷，
為兩造所不爭執，兩相抵銷結果，甲○○對上訴人已無債權可資請求，上訴人則對丙
○○○○尚負有一百二十三萬七千五百二十三元之債務，丙○○○○就此部分請求上
訴人給付並加付法定遲延利息，亦無不合云云，為其心證所由得，爰維持第一審所為
命上訴人給付丙○○○○五十一萬二千五百十七元本息之判決，及依丙○○○○之上
訴，命上訴人再給付被上訴人七十二萬五千零六元本息外，並駁回上訴人之第二審上
訴。
關於駁回上訴部分：
原審認定上訴人以洪振加之名義，向台灣企銀貸款二百萬元，被上訴人之母林陳秀鶯
為連帶保證人，嗣林陳秀鶯死亡，由被上訴人共同繼承債務，台灣企銀聲請法院強制
執行得款三十二萬一千一百六十五元，被上訴人二人依保證及繼承之法律關係請求上
訴人各給付十六萬零五百八十二元五角本息部分，依法有據。惟因上訴人對丙○○○
○有一萬九千六百四十一元，對甲○○有二百三十九萬五千七百二十八元之債權，經
抵銷後應給付丙○○○○十四萬零九百四十一元五角並加付法定遲延利息，關於應給
付甲○○之部分則因抵銷而不必再為給付，原審就此部分維持第一審所為上訴人敗訴
判決，駁回其上訴，於法洵無違誤。上訴論旨就此部分指摘原判決不當，聲明廢棄，
難認有理由。
關於廢棄發回部分：
原審依委任關係認被上訴人二人對上訴人共有二百十九萬三千一百六十三元債權，上
訴人應分別給付被上訴人一百零九萬六千五百八十一元五角，因而命上訴人再給付被
上訴人丙○○○○七十二萬五千零六元本息及維持第一審所為命上訴人給付該被上訴
人之金額超過十四萬零九百四十一元五角本息之判決，駁回上訴人此部分之上訴，並
認上訴人應以其對甲○○之上開債權中之一百零九萬六千五百八十一元五角與甲○○
對上訴人之同一數額債權抵銷，駁回上訴人此部分之上訴。惟按民事訴訟如係由原告
主張權利者，應先由原告負舉證之責，若原告先不能舉證，以證實自己主張之事實為
真實，則被告就其抗辯事實即令不能舉證，或其所舉證據尚有疵累，亦應駁回原告之
請求。查上訴人抗辯：林陳秀鶯係於七十一年十一月十日申請借款，土銀美濃分行於
同年十二月八日始同意借款，至何時撥款則應視何時辦妥抵押權設定登記而定，本件
係於七十三年一月十三日為抵押權設定登記，同年月十五日領款，是伊與林陳秀鶯訂
立買賣契約時，銀行早已同意借款與林陳秀鶯，自不能以抵押權設定登記在買賣契約
訂立之後，遽謂伊係實際借款人。且伊與黃漢宗素不相識，被上訴人主張伊委託黃漢
宗領走借款一百八十一萬元，亦非事實等語（原審卷一○六頁及一○七頁背面）。而
原審依上訴人之聲請向土銀美濃分行所調取之系爭借款申請書、借款人約定書、借據
、放款付出傳票、轉帳收入傳票、存款帳卡及取款條影本（原審卷六九－七八頁），
其中借款申請日期確載明七十一年十一月十日、約定書之日期亦為七十一年十一月十
六日，而借款銀行係於七十二年一月十五日將借款二百萬元轉帳入借款人林陳秀鶯帳
戶，同日即由借款人本人領取一百八十一萬元等情，亦有上開活期存款取款條、活期
存款帳放款付出傳票、轉帳收入傳票可按，足見上訴人上開辯解似非無據。次查上開
書證顯示辦理及領取上開借款之人均係林陳秀鶯本人，上訴人既否認委託林陳秀鶯借
款，及委託黃漢宗領取上開借款，則被上訴人自應就其主張之事實負舉證責任。乃原
審未責令被上訴人就此負舉證之責，遽以前揭情詞為不利於上訴人之判斷，自與證據
法則有違。又查被上訴人既主張上訴人委任伊母林陳秀鶯以系爭土地設定抵押權借款
二百萬元，復主張系爭土地業於七十二年一月九日出售與上訴人，原審亦以上訴人應
無於買受系爭土地並付清價金後仍允許出賣人以所出賣之土地辦理抵押借款之理，而
認被上訴人之主張為可採。倘係如此，系爭土地既已由上訴人買受付清價款，則系爭
土地因被徵收所發給之補償費，其有權領取之人究為何人﹖倘若上訴人有權領取，則
債權銀行就該補償費聲請參與分配執行取得二百十九萬三千一百六十三元，是否致使
被上訴人發生損害，被上訴人得否向上訴人求償，亦待澄清。上訴論旨執以指摘原判
決此部分為不當，求予廢棄，非無理由。
據上論結，本件上訴一部為有理由，一部為無理田。依民事訴訟法第四百七十七條第
一項、第四百七十八條第一項、第四百八十一條、第四百四十九條第一項、第七十八
條，判決如主文。
中      華      民      國    八十九    年      七      月    二十八    日
                              最高法院民事第七庭
                                  審判長法官  吳  正  一
                                        法官  謝  正  勝
                                        法官  劉  福  來
                                        法官  高  孟  焄
                                        法官  徐  璧  湖
      右正本證明與原本無異
                                              書  記  官
中      華      民      國    八十九    年      八      月     十四     日


司法院資訊處製作；財團法人民間司法改革基金會備份。
